【裁判字號】    90,上更(一),83
【裁判日期】    920212
【裁判案由】    傷害致死等
【裁判全文】
臺灣高等法院花蓮分院刑事判決          九十年度上更(一)字第八三號
    上   訴   人  台灣台東地方法院檢察署檢察官
    上訴人即被告  乙○○  男  .
    指定辯護人  戊○○律師
右上訴人因被告傷害致死案件，不服臺灣台東地方法院八十七年度訴字第四三號中華
民國八十八年四月二十二日第一審判決（起訴案號：臺灣台東地方法院檢察署八十六
年度偵字第三五０九號），提起上訴，經判決後由最高法院發回，本院更為判決如左
：
    主  文
原判決撤銷。
乙○○共同傷害人之身體，處有期徒刑拾月。
    事  實
一、乙○○前因涉犯竊盜等罪經檢察官指揮發入臺灣泰源技能訓練所（下稱泰源技訓
    所）執行，服刑期間因表現良好而擔任義二舍之雜役工作，竟於民國八十六年八
    月二十八日上午十時許，經該所人犯管理員癸○○（另案經本院判決現上訴最高
    法院中）之授意，共同基於傷害適於前一晚在義二舍九號舍房內與另一受刑人陳
    志民發生鬥毆之受刑人劉金銓之犯意聯絡，為達教示之目的，乃由癸○○將經常
    違反所規之受刑人劉金銓（因前一晚違規鬥毆，甫經中央台施用腳鐐）帶出舍房
    ，先命其做蛙跳、半蹲等消耗體力之處罰後，再將劉金銓帶進義二舍底端之大浴
    室內，令其在浴室內脫衣洗澡，旋即以另一雜役甲○○（已歿）通知接聽電話為
    由隨之離去，而將劉金銓交予當時已在浴室內之雜役乙○○看管、處理，乙○○
    在癸○○事先授意之情形下，隨即藉故與劉金銓發生爭吵，進而趁隙將本擬遵令
    洗澡而已卸去身上衣物之劉金銓，施以暴力按壓在地，繼而拉起劉金銓之腳鐐，
    持用早已備妥之椅板木條，毆擊劉金銓之腳底、四肢等處，致使劉金銓當場受有
    左大腿股骨骨頸骨折、右大腿內側挫傷二０Ⅹ一０公分、左大腿外側挫傷二０Ⅹ
    一五公分、雙足挫傷各五Ⅹ五公分及兩膝挫瘀傷各二Ⅹ二公分等傷害後，管理員
    癸○○始跚跚來遲，進入浴室內令乙○○停止毆打，並指示乙○○將劉金銓送回
    義二舍九號舍房。
二、案經被害人劉金銓（於八十六年八月三十一日死亡）之父壬○○訴由臺灣台東地
    方法院檢察署檢察官偵查起訴。
理  由
一、訊之上訴人即被告乙○○僅坦承有經管理員癸○○之授意，將被害人劉金銓按壓
    在地，並打其腳底之事實，於本院審理時辯稱：被害人劉金銓並非伊打死的，伊
    只有拿皮帶抽打被害人劉金銓腳底而已，並未拿椅板木條毆擊劉金銓其他身體各
    部位，況且義二舍大浴室內並無木椅，至於皮帶則是主管癸○○叫伊與另一雜役
    丙○○至浴室後方之庫房拿取，本件實係劉金銓死後，主管癸○○要伊出面頂下
    劉金銓被毆打成傷之部分事實，伊因不好意思拒絕，加上伊確曾抽打劉金銓之腳
    底，乃出面承擔有關傷害劉金銓之事實云云。
二、惟查：
  (一)被告初於偵查時曾坦承持「木板」敲擊被害人劉金銓之腳底等情，迄於原審審理
    時，則「全然否認」曾出手毆打被害人劉金銓，辯稱係主管癸○○要伊出面頂罪
    云云，乃至本院審理時又改稱伊僅持「皮帶」抽打被害人劉金銓腳底而已，觀其
    前後供詞已反覆不一，是其辯詞之真實與否，殊值懷疑。
  (二)再查，被告乙○○既曾於檢察官偵訊時即已坦認其本人曾經在被害人劉金銓與另
    一受刑人陳志民二人發生鬥毆之翌日即八十六年八月二十八日上午十時許，在該
    所義二舍之大浴室內，曾手持木板敲擊過劉金銓腳底之事實（詳參八十六年九月
    四日檢察官訪視泰源技訓所對被告乙○○之訊問筆錄），且查其所供述之此一情
    節，並經過證人癸○○分別於泰源技訓所政風室訪談時（詳參政風人員李正德於
    八十六年九月二日對癸○○訪談紀要）、檢察官偵查中（詳參八十六年九月三日
    檢察官訪視泰源技訓所對癸○○之訊問筆錄）及原審調查訊問時（詳原審卷八十
    七年七月十六日對證人癸○○之訊問筆錄），亦均予以供證屬實；與本件前另一
    同案被告陳志民之陳述：伊與劉金銓分開舍房後，有再聽到劉金銓顯然是正在遭
    受他人毆擊之哀嚎聲等情（詳參陳志民八十七年七月十日答辯理由狀，附於原審
    八十七年度訴字第四三號刑事卷宗），亦相符合。又證人丁○○於本院九十年十
    二月十二日調查時亦已到庭證稱：義二舍大浴室裡面當時有放一張像小學生坐的
    椅子讓雜役坐在那邊看管犯人，及伊曾目睹被告乙○○因劉金銓洗澡時吵鬧不聽
    規勸而拿座椅上之木板條打劉金銓之腳底，至於在庫房內並未看過皮帶等語（見
    本院更審卷九十年十二月十二日訊問筆錄第三、四頁），及證人即當時同為義二
    舍雜役之甲○○於本院前審審理時亦證實舍內浴室確實有擺放椅子等語（見本院
    前審卷第一二九頁），而證人即當時亦為義二舍雜役之庚○○更於本院囑託台灣
    士林地方法院訊問時證稱：「‧‧‧我曾進去庫房裡面沒有皮帶，庫房裡面放要
    進犯則房人犯之行李，行李內沒有皮帶，新收人犯皮帶在進入中央台時就被拿走
    保管了」等語明確（見台灣士林地方法院九十一年度助字第三號囑託訊問卷第三
    十一頁），是被告嗣於本院審理時改口所為：義二舍大浴室內並無木椅及伊未持
    椅板木條毆打被害人劉金銓之辯解，核屬避就飾卸之詞，顯不足採。
  (三)雖根據死者劉金銓之解剖筆錄及驗斷書等有關於死者劉金銓生前受傷情形之報告
    資料，顯示死者劉金銓之「腳底」部分，並無存有由他人以持用「椅板木條」等
    器物擊打所造成之傷痕，惟經證人即當時對死者劉金銓實施相驗解剖之法醫師顏
    國順於本院審理時到庭證稱：「（法官問：死者之腳底有無受傷？）一般而言，
    如發現身體有傷，我都會記明部位及受傷的情形，本件經我檢視驗斷書是沒有看
    到腳底有傷的記載，應該是我驗的時候沒有看到有傷，但因為腳底皮膚較厚，如
    果受傷不是很嚴重，也可能看不出來。‧‧‧（法官問：腳底有無做解剖？）沒
    有。‧‧‧」等語翔實（見本院更審卷九十年十月三十一日訊問筆錄），是縱使
    被告曾持椅板木條擊打被害人之腳底，然參照法醫師之前揭說法，在無外傷及受
    傷不嚴重之情形下，有可能因腳底皮厚而看不出傷勢，何況法醫對被害人之腳底
    是否受傷並未進一步解剖驗證，故並不能排除被告曾持椅板木條擊打被害人劉金
    銓腳底之事實。易言之，尚不能因為被害人劉金銓腳底並無傷勢之記載，即認為
    被告一定沒有打被害人之腳底，從而認定被告於偵查中之供詞亦無可採。
  (四)本件被害人劉金銓在做完消耗體力之「運動」後，乃確實係由管理員癸○○將之
    帶入義二舍大浴室內，而查被告亦屬所內受刑人且須擔任雜役工作，竟可於該一
    段時間內，恰好無事而閒在該浴室內洗衣服（註：根據癸○○於泰源技訓所政風
    室訪談時之供證，則稱為是「公差」），而管理員癸○○將被害人劉金銓帶進去
    該浴室以後，又恰巧會有另一名雜役甲○○即時來叫癸○○過去接聽電話而離去
    ，且當時之浴室內又適巧擺置有木椅一張，又該張木椅之椅板木條於當時亦恰可
    適時拔起，而在經過約五分鐘之後，待管理員癸○○接完電話再回到大浴室時，
    所見到之劉金銓卻已遭被告坐在身體上正持用椅板木條加以毆打等等情節，巧合
    連連，已足彰顯被告與監所管理員癸○○彼等二人間，於事前確已存有共同傷害
    被害人劉金銓之犯意聯絡。
  (五)再綜合死者劉金銓之驗斷書、相驗屍體證明書、解剖記錄及台灣高等法院檢察署
    前法醫中心之鑑定書之記載，可知被害人劉金銓身上有臉部挫傷、左顳部（原審
    誤載為左頸部）硬腦膜下出血、左顱頂部（原審誤植為左頸部）大腦瘀腫、左大
    腦下瘀血、左右下腹後腹膜腔均瘀血、胸前左第四肋骨骨折、右第二、三、四肋
    骨骨折、左大腿股骨骨頸骨折、右大腿內側挫傷二０Ⅹ一０公分、左大腿外側挫
    傷二０Ⅹ一五公分、雙足挫傷各五Ⅹ五公分、兩膝挫瘀傷各二Ⅹ二公分及四肢多
    處挫擦傷等之傷害，而其致死之原因經判定則為生前頭部受傷引起外傷性顱內出
    血導致急性心肺衰竭死亡（見相驗卷第一一０至一一六頁、第二０六至二一三頁
    及第二二八頁），然上開傷勢是否均係被告及管理員癸○○二人之傷害行為所肇
    致，則又不無疑問。蓋以被害人劉金銓於前一晚因與另一受刑人陳志民因爭床位
    而發生鬥毆，旋經當時正在中央台當值之主任管理員己○○從監視器上發覺義二
    舍九號舍房內有鬥毆違規情事，乃遣就近之管理員前往瞭解，並將二人帶往中央
    台訊問製作筆錄，之後並對劉金銓施用腳鐐，再由主任管理員林志昌及管理員賴
    建安（均另案經本院以凌虐人犯判處罪刑確定）等人命以匍匐前進之方式由孝舍
    中央走道爬回義舍，惟據當時曾與被害人劉金銓一同遭體罰而以匍匐前進方式爬
    回義舍之陳志民及負責收監之管理員潘鴻昌均曾證稱：爬行後被害人身上（含四
    肢部位）並無明顯傷勢（見原審卷第一四０頁及本院九十一年度重上更(三)字第二
    四號案件九十一年三月二十七日勘驗筆錄中關於對證人潘鴻昌之訊問），而在被
    害人被管理員癸○○帶出做「運動」及遭被告施暴後迄被害人死亡之數日當中，
    被害人因終日未進食，氣力全無，自亦不可能再有鬥毆而導致四肢受傷之情事，
    此已據之後三、四日均與被害人同舍房之受刑人辛○○證述屬實，顯見如事實欄
    所載分佈於被害人四肢部位之傷勢乃係其翌日早上在大浴室內遭被告施暴、持椅
    板木條擊打始造成無疑，並為唯一合理解釋。且觀該椅板木條長約三十公分，寬
    約五公分，厚度近二公分（見相驗卷第一六四頁反面照片），屬厚實之木板，苟
    持用該椅板木條擊打被害人腳底（因腳底皮厚且無外傷，法醫又未對被害人腳底
    進行解剖，故無傷勢之記載，已如前述）、四肢部位，適足造成被害人左大腿股
骨骨頸骨折、右大腿內側挫傷、左大腿外側挫傷之傷害（至於被害人雙足挫傷各
    五Ｘ五公分之傷勢，應係被害人因掙扎摩擦腳鐐所造成，而其兩膝挫瘀傷各二Ⅹ
    二公分之傷勢則係因掙扎摩擦地面所造成），被告於本院審理時辯稱伊僅持皮帶
    抽打被害人腳底云云，旨在避重就輕，毫不足採。
  (六)又被告曾經供稱：「癸○○於獲知受刑人劉金銓因傷死亡之後，即找尋伊及其他
    雜役，一同商討如何應付其事」等語，亦足見被告確有傷害被害人之情事，否則
    被告若無任何傷害之舉，以其僅係受刑人及雜役之身分，管理員癸○○殊無急於
    找尋被告研商如何應付之必要，且於情理上，更無任何理由可向被告要求出面承
    擔傷害罪責，被告自亦不可能無視於刑罰加身，率爾同意癸○○所請而挺身向檢
    察官坦承反於事實之犯行之理。況據證人丁○○、庚○○均到庭證稱：癸○○於
    被害人劉金銓死後是有邀集雜役詢問被害人傷情及何以致死，然並不清楚有叫被
    告出面擔罪等語（見本院更審卷九十年十二月十二日訊問筆錄第三頁及前揭囑託
    訊問卷第二十八頁），是其於原審辯稱伊並無任何傷害被害人之犯行，係主管癸○○要伊出面頂罪云云，顯係諉卸刑責之詞，亦不足採。至此事證已臻明確，被
    告犯行堪以認定，應予依法論科。
  (七)至於被告聲請傳訊證人丙○○、甲○○以查明管理員癸○○是否曾要求伊出面頂
    罪乙節。經查證人甲○○（嗣改名為伍育槿）已於九十年五月一日死亡，有其戶
    籍謄本乙紙附於本院卷可按，自無從再予傳喚到庭訊問；證人丙○○則經本院屢
    傳不到後，再發函囑託台灣屏東地方法院代為訊問，亦均傳拘無著，實無從訊問
    ，同時因本件案情已至為明朗，亦無再予傳訊證人丙○○之必要。又泰源技訓所
    之監視錄影帶，經本院再次調查之結果，係因所內監視系統遭雷擊致主機當機無
    法錄影存檔，此據證人即時任該所中央台主任己○○到庭證述在卷（見本院更審
    卷九十年十月三十一日訊問筆錄第三頁），並有開會報修之紀錄附於本院卷可查
    ，因此無從取得監視錄影帶，均併予敘明。
三、核被告所為，係犯刑法第二百七十七條第一項之傷害罪。被告就上開犯行，與管
    理員癸○○間，有犯意聯絡及行為分擔，均應論以共同正犯。原審失察遽認被告
    有傷害致死情形，進而變更檢察官起訴法條改依刑法第二百七十七條第二項前段
    論罪，則不無違誤，蓋根據附於相驗卷之鑑定書及相驗屍體證明書所示，雖被害
    人之致命原因經判定為生前頭部受傷引起外傷性顱內出血導致急性心肺衰竭死亡
    ，已如前述，然此死亡之原因是否即係被告之傷害行為所引起，被害人死亡之結
    果是否即為被告客觀上所應能預見，實不無探究之餘地。經查：
  (一)被害人與另一受刑人陳志民於八十六年八月二十七日晚上九時十五分許即因爭床
    位問題而發生鬥毆情事，雖鬥毆過程中被害人出手較多，惟據證人陳志民證稱：
    伊當時曾出手抓被害人陰部，被害人因而倒退等情不虛（見相驗卷第一五五頁）
    ，證人即獲報前往九號舍房查看之管理員鄭錦治於本院另案履勘時亦證稱：「當
    時我已經接近走到底端，有聽到異常的聲音，但因電風扇的聲音很吵，所以沒有
    辦法很清楚判斷究竟是碰到地板或是牆壁的聲音，我走過去看他們的情形，是見
    到陳志民與劉金銓抱在一起推擠‧‧‧」（見前揭本院另案履勘筆錄關於證人鄭
    錦治之訊問）等語，雖其不能分辨被害人究係撞及地板或牆壁，惟已明確證述聽
    見碰撞聲無疑，加上義二舍九號舍房面積僅一‧四坪左右，空間狹小，四面皆壁
    ，當中又有矮牆及木製矮櫃區隔衛浴設備，此經本院於九十一年十二月十九日親
    往該所履勘查明屬實，有履勘筆錄及現場照片附卷可稽，是被害人是否於當晚在
    與另一受刑人陳志民鬥毆時，因受推擠而倒退致頭部撞及牆壁，乃至因跌倒使頭
    部撞及隔間矮牆或木櫃，導致其顱內出血慢慢蓄積不及發現，終因病情日漸加劇
    而生死亡之結果，此種可能性實無從確切排除，而此亦係當初檢察官之所以認定
    被害人之死亡結果係受刑人陳志民造成而採之推論。且根據被害人生前在泰源技
    訓所之談話筆錄，亦曾說明其額頭有受傷情事（見相驗卷第三十八頁），顯見其
    當時因與陳志民鬥毆，或已導致相近部位之顱部受傷，即非不可能。
  (二)況證人即此後三、四日均與被害人同舍房之受刑人辛○○證稱：自二十八日早上
    開始，伊便看到劉金銓上廁所時有站立不穩之情形，有時會跌倒，跌跌撞撞，很
    沒精神的樣子，情緒很低落，問他情形又不說，又常常頭會撞到牆壁及地上，至
    「運動」回來後已無法自己站立，偶而係伊抱被害人站起來等語明確（見相驗卷
    第九十九至一０一頁、第一五四頁反面、第一五五頁，前揭本院另案履勘筆錄中
    關於證人辛○○之訊問），顯見被害人於二十八日早上起來上廁所時即有站立不
    穩之情形存在，而在遭被告施暴回來之後更已不能站立，益加不能排除被害人之
    顱內出血現象係在前一晚與陳志民鬥毆時即已造成之可能性，雖管理員癸○○對
    被害人施以體罰運動及被告持用椅板木條擊打被害人，均有可能使被害人因體力
    消耗或奮力掙扎致顱內出血之情形加劇，然此顯非被告於施暴當時所可能預見知
    曉之事，自無從令其對被害人之死亡結果負其責任。更何況被告僅係所內雜役，
    且其與被害人同具受刑人身分，立場處境較為相似，在案發之前與被害人並無任
    何怨隙糾葛，又被告如因被害人經常違規而經管理員癸○○授意，曾持椅板木條
    傷害被害人，衡其目的亦僅欲教示被害人而已，著實看不出被告有出重手必致被
    害人發生死亡結果之必要。又被告既僅擊打被害人之腳底及四肢部位，客觀上亦
    不可能導致死亡之結果。
  (三)尤有甚者，被害人在「運動」回來之後，情緒低落，且拒絕進食，幾天當中幾乎
    都沒有吃什麼東西，導致氣力全無，及被害人係欲以此種方式達到早日解鐐之目
    的等情，均經與被害人同舍房之證人辛○○加以證實在卷（見相驗卷第三十九頁
    、第一００頁），是被害人（前已有顱內出血現象）是否又因其本身之拒絕進食
    ，進一步導致其身體虛弱，終至於八十六年八月三十一日晚上十一時許因發高燒
    引發急性心肺衰竭而死亡，其可能性亦均無法排除，是本件因尚具有上開合理性
    懷疑，並無適切之證據足以證明被害人之致死原因確實與被告之傷害行為間具有
    相當因果關係，亦無法證實被告於施暴當時即可客觀上預見被害人之死亡結果發
    生，自無因被告曾對被害人施以傷害之行為，即令其對被害人死亡之加重結果擔
    負罪責。
  (四)至被害人經解剖證實身上雖尚有胸前左第四肋骨骨折、右第二、三、四肋骨骨折
    之傷勢，惟查被害人因發高燒意識模糊，在送醫途中曾經醫護人員施以ＣＰＲ（
    心肺復甦術）急救約二十分鐘之久，此有陸軍八０五醫院護理紀錄乙紙附卷可憑
    （見相驗卷第八十三頁），是其胸部肋骨骨折之現象，容或因醫護人員施救時所
    造成，且觀諸台灣高等法院檢查署前法醫中心鑑定書之記載，亦表示被害人胸部
    肋骨骨折之傷勢有可能係急救時所造成（見相驗卷第二一一頁），原審錯將此部
    分傷勢誤認係被告傷害所造成，亦不無違誤。
四、雖本件被告上訴後翻異前詞辯稱其僅持皮帶抽打被害人腳底，否認有再進一步傷
    害被害人之情事，及檢察官因告訴人壬○○之具狀請求上訴謂被告犯後否認犯行
    ，又未賠償，態度不佳，量處八年有期徒刑實屬過輕云云，指摘原判決不當，經
    核均無理由，惟原判決既有上開可議之處，即屬無可維持，自應由本院予以撤銷
    改判。爰審酌被告有犯罪前科，素行非佳，行為後又一再飾詞避就，欠缺悔意及
    其本人迄未賠償被害人家屬分文等一切情狀，量處如主文第二項所示之刑，以示
    懲儆。
據上論斷，應依刑事訴訟法第三百六十九條第一項前段、第三百六十四條、第二百九
十九條第一項前段，刑法第二十八條、第二百七十七條第一項，罰金罰鍰提高標準條
例第一條前段，判決如主文。
本案經檢察官邱雲昌到庭執行職務。
中      華      民      國    九十二    年      二      月    十  二    日
                              審判長法官  吳  鴻  章
                                    法官  林  慶  煙
                                    法官  張  健  河
右為正本證明與原本無異。
檢察官得上訴。
被告不得上訴。
                                  書記官  鄧  瑞  雲
中      華      民      國    九十二    年      二      月    十  四    日
附錄本案判決論罪科刑法律條文：
刑法第二百七十七條第一項：
傷害人之身體或健康者，處三年以下有期徒刑、拘役或一千元以下罰金。


司法院資訊處製作；財團法人民間司法改革基金會備份。
